【裁判字號】    88,自,309
【裁判日期】    901231
【裁判案由】    詐欺
【裁判全文】
臺灣板橋地方法院刑事判決                          八十八年度自字第三九號
    自  訴  人  加興實業有限公司
    代  表  人  乙○○
    自訴代理人  甲○○
    被      告  丙○○
    選任辯護人  林月雪
                江鶴鵬
右列被告因詐欺案件，經自訴人提起自訴及檢察官移送併辦（八十八年度偵字第四五
○八號），本院判決如左：
    主  文
丙○○無罪。
    理  由
一、自訴意旨略以：被告丙○○為設於桃園縣龜山鄉嶺頂村新朝嶺四一之一一號之綺
    昶有限公司（下稱綺昶公司）總經理，竟與綺昶公司負責人丁○○（已審結）基
    於犯意之聯絡，並基於意圖為自己不法之所有之概括犯意，前向設於桃園縣中壢
    市○○路四六號五樓之自訴人加興實業有限公司（下稱加興公司），以所經營之
    綺昶公司名義，先於八十五年十二月份訂購價值新台幣（下同）二十六萬元之染
    料，再於八十六年一月、二月份購買價值一百一十萬元之染料，並均依約付款，
    藉此取得加興公司之信任，嗣即自八十六年三月份起大量訂貨，計於三月份購買
    二百九十五萬九千五百三十元、四月份購買三百零二萬四千元、五月份購買二百
    零一萬九千二百五十五元、六月份購買一百八十一萬八千五百十四元、七月份購
    買一百零九萬七千元，至同年八月間自訴人供貨七十二萬六千元後，被告交付自
    訴人公司三月份貨款之支票退票，自訴人始停止供貨，此後被告開出之貨款支票
    陸續退票，自訴人始知受騙，因認被告丙○○涉有刑法第三百三十九條之詐欺罪
    嫌。
二、按犯罪事實應依證據認定之，無證據不得推定其犯罪事實。又不能證明被告犯罪
    者，應諭知無罪之判決，刑事訴訟法第一百五十四條、第三百零一條第一項分別
    定有明文。次按事實之認定，應憑證據，如未能發現相當之證據，或證據不足以
    證明，自不能以推測或擬制之方法，以為裁判之基礎；又認定犯罪事實所憑之證
    據，無論直接或間接證據，其為訴訟上之證明，須達於通常一般之人均不致有懷
    疑，而得確信其為真實之程度者，始得據為有罪之認定，倘其證明尚未達到此一
    程度，而有合理之懷疑時，尚難作為有罪之認定基礎；又認定不利於被告之事實
    ，須依積極證據，苟積極證據不足為不利於被告事實之認定時，即應為有利於被
    告之認定，更不必有何有利之證據；且認定犯罪事實應依證據，為刑事訴訟法所
    明定，故被告否認犯罪事實所持之辯解，縱屬不能成立，仍非有積極證據足以證
    明其犯罪行為，不能遽為有罪之認定；最高法院四十年台上字第八六號、七十六
    年台上字第四九八六號、三十年上字第八一六號、三十年上字第一八三一號判例
    意旨可資參照。再按刑法上詐欺罪之成立，以意圖為自己或第三人不法之所有，
    以詐術使人將本人或第三人之物交付為要件，所謂以詐術使人交付財物，必須被
    詐欺人因其詐術而陷於錯誤，若其所用方法，不能認為詐術，亦不致使人陷於錯
    誤，即不構成該罪，最高法院四十六年台上字第二六０號著有判例。末按民事關
    係當事人間，債務人若有未依約定之債務本旨履行者，於社會一般交易經驗上原
    因非一，舉凡因不可歸責於己之事由致不能給付，因合法主張抗辯事由而拒絕給
    付，或因財產、信用狀況緊縮而無力給付，甚至於債之關係成立後，始另起惡意
    遲延給付，皆有可能，非必出於自始無意給付之財產犯罪一端。而依被告不自證
    己罪之原則，若別無足以證明被告自始意圖不法所有之積極證據，縱使其就所負
    債務惡意違約不為履行，仍僅為民事上之糾紛，殊難僅以單純債務不履行之狀態
    ，推定被告自始具有不法所有之詐欺意圖。
三、訊據被告丙○○固自承為綺昶公司之實際經營者，並有向自訴人訂貨而取得上開
    染料，惟辯稱：係因自訴人出售之染料具有瑕疵、品質不穩定，致伊染製完成之
    布料迭遭客戶扣款或拒付貨款，因此損失慘重，於困境中苦撐營業，所以不願付
    款，要求自訴人共同解決損害賠償事宜，並無詐欺取財情事云云。經查：
  (1)依支票存款明細分類帳及退補紀錄所示，綺昶公司之支票於八十六年八月十五日
    起有退補紀錄，均於事後註銷，八十六年十二月九日起退票後未註銷，於八十七
    年一月十六日列為拒絕往來戶，此有第一商業銀行覆函及所附資料在卷可稽，堪
    認被告於向自訴人訂貨之初，綺昶公司財務狀況尚無問題，於八十六年八月十五
    日起雖有不佳，然被告均尚能設法清償債務，迄同年底始有四紙支票退票未註銷
    ，並非短期間內大量退票。且綺昶公司目前尚在營業，僅負責人更動，有公司基
    本資料查詢結果在卷，被告另辯稱「我是八十五年七月十九日搬到龜山廠，因為
    大量的投資在廠房及設備，所以在八十五年的時候，是我們綺昶公司營運最好的
    時期。八十六年以後，因為我們大環境的改變，生意變差，而且出貨的品質不好
    ，被買主扣錢，所以營運就慢慢走下坡，現在的環境比當時更差，但是綺昶公司
    現在仍在營業。我因為經營失利，所以被股東會趕出來，我現在還是綺昶的股東
    ，只是沒有在經營」（九十年十二月二十一日審判筆錄）。依綺昶公司檢送之八
    十五年度至八十七年度報稅資料所示，綺昶公司至八十七年之營業淨利始呈負數
    ，顯示八十五、八十六年度之營運尚稱正常，有綺昶公司各該年度營利事業所得
    稅申報書及資產負債表影本附卷可稽，另依證人即綺昶公司出貨對象力強實業有
    限公司人員劉慧貞、及瑞實業股份有限公司人員蔡其明、昕順企業有限公司人員
    戊○○所證之情節、綺昶公司出貨對象寧泰實業股份有限公司、及瑞實業股份有
    限公司、三越紡織工業股份有限公司之覆函所示，亦可證明綺昶公司於八十五年
    至八十七年間均仍營業、出貨，均足認綺昶公司並非於向自訴人訂購染料之初，
    即無清償之能力，且依綺昶公司營運狀況所示，亦無從認定被告於訂貨時或收貨
    時，即已預見無法支付貨款，進而有不給付貨款之不法所有意圖，是尚難據此即
    認被告有施用詐術購貨之情形。
  (2)就被告所辯因染料品質不佳，導致出貨瑕疵等情，經傳訊證人劉慧貞證稱：綺昶
    公司於八十五年至八十七年底均有折讓之情形，可推知均有因染整瑕疵退貨之情
    形，八十六年九月有一百五十四萬七千五百九十元之扣款，八十七年也有二筆高
    達一百多萬的扣款，證人蔡其明證稱：交綺昶公司印花部分占及瑞公司印花百分
    之五十之量，綺昶公司約於八十六年時，有一筆超過一百萬元的印花有問題，另
    有一批送到國外後遭到退貨，金額更高，扣款均可能達一半的貨款，證人戊○○
    證稱：於八十六年間，綺昶公司有一些印花出問題，大概有八百多公斤，扣款二
    十二萬九千零七十三元（九十年十一月二十七日訊問筆錄），另據綺昶公司出貨
    對象寧泰實業股份有限公司函覆稱：綺昶公司之印花加工品質於八十五年至八十
    八年間出現諸多瑕疵，後以口頭協議以扣款降價等彌補方式處理，足認綺昶公司
    確曾於八十五年至八十七年間因出貨時有瑕疵而遭到扣款、造成損失，雖證人及
    覆函均稱無從斷定印花瑕疵之原因，不能認定係自訴人之染料瑕疵所致，亦不得
    據此斷定綺昶公司係因自訴人之染料而致生財務危機，然綺昶公司於上揭時間確
    實因退貨而受有損失，是縱被告所辯其遭受損失之金額或與事實不符，或其辯稱
    遭受損失係因染料瑕疵所致等情無從斷定，惟亦難謂於被告之支付能力無影響，
    則可認定。
  (3)至自訴意旨指稱，被告自八十六年一月、二月份購買價值一百一十萬元之染料，
    並均依約付款，藉此取得自訴人之信任，嗣即自八十六年三月份起迄同年八月份
    止大量訂貨等情，被告辯稱「我們染整業有分大、小月，大月對染料的須要量很
    大，大月是從三到七月份，可以從每年的營運紀錄看出來，就因此在那段期間大
    量購買」，自訴人雖指稱「旺季大約是從十二月份到隔年的十月，被告所言的旺
    季有兩、三個月的差距」（九十年十二月二十一日審判筆錄），然依自訴人所稱
    之各月份訂購數額以觀，綺昶公司於八十六年四至七月份尚未與加興公司產生爭
    議時，染料之訂貨量已見下降之趨勢，與被告、自訴人所述旺季、淡季等情尚屬
    相符，亦無從據此認定被告係於取得自訴人信任後，即基於惡意大量訂貨。
四、綜上所述，被告所辯並非顯不可採，雖被告就何以在退票後，經自訴人請求給付
    貨款時，方始提出染料瑕疵之辯，未能提出有力佐證以實其說，然依自訴人所指
    述之事實，尚難認被告係以詐術使自訴人等陷於錯誤，而詐騙自訴人財物等情，
    本件應純屬民事債務糾紛，此外復無其他確切證據，足資證明被告丙○○確有自
    訴人所指述之詐欺犯行，既不能證明被告犯罪，自應諭知被告無罪之判決。
據上論斷，應依刑事訴訟法第三百四十三條、第三百零一條第一項，判決如主文。
中      華      民      國    九十      年     十二     月    三十一    日
                              臺灣板橋地方法院刑事第五庭
                                            法  官  王  偉  光
右正本證明與原本無異。
如不服本判決，應於判決送達後十日內，向本院提出上訴狀。
                                            書記官  陳  怡  君
中      華      民      國    九十一    年      一      月      二      日


司法院資訊處製作；財團法人民間司法改革基金會備份。
